臺灣士林地方法院民事裁定  
111年度聲字第24號
聲  請  人  潘杰謙  
相  對  人  潘慶雲   
上列聲請人因本院111年度補字第195號塗銷所有權移轉登記等事
件，聲請為相對人選任特別代理人，本院裁定如下：
    主  文
聲請駁回。
    理  由
一、聲請意旨略以：相對人以第三人即其孫女潘芮璿為被告，起
    訴請求塗銷所有權移轉登記，並由本院以111年度補字第195
    號塗銷所有權移轉登記等事件（下稱系爭訴訟事件）受理在
    案，惟第三人即相對人次子潘明城即潘芮璿之父在相對人提
    起系爭訴訟事件後，於民國110年11月27日強行將相對人帶
    離原住所，並拒絕伊之探視，致相對人意思能力因壓力而降
    低，無法清楚表達及理解，並屢為與其自身利益相斥之行為
    ，顯已無訴訟能力，伊已為相對人聲請監護宣告。伊為相對
    人之長孫，為保全相對人之權益，爰依民事訴訟法第51條第
    2項規定，聲請選任伊在系爭訴訟事件中為相對人之特別代
    理人等語。
二、按無訴訟能力人有為訴訟之必要，而無法定代理人或法定代
    理人不能行代理權者，其親屬或利害關係人，得聲請受訴法
    院之審判長，選任特別代理人，民事訴訟法第51條第2項固
    有明文。惟按能獨立以法律行為負義務者，有訴訟能力，同
    法第45條亦有明文。而所謂訴訟能力，乃當事人能自為訴訟
    行為，或委由訴訟代理人代為訴訟行為之能力，與民法之行
    為能力相當，凡能獨立以法律行為負義務之人，即能辨識利
    害得失之人，既能辨識利害得失，乃能知訴訟之結果，而行
    使其權利之伸張及防禦方法（最高法院88年度台上字第1856
    號判決意旨參照）。再按成年人如未受監護或輔助宣告，就
    令年老力衰偶爾失智，除有心神喪失、無意識或精神錯亂而
    達喪失意思能力程度之情形外，均享有完全之行為能力，能
    獨立以法律行為負擔義務、行使權利，自不能謂為無訴訟能
    力（最高法院103年度台上字第2270號裁定意旨參照）。
三、經查：
㈠、相對人前以潘芮璿為被告，起訴請求塗銷所有權移轉登記，
    由本院以系爭訴訟事件受理在案乙節，業經本院職權調取該
    事件卷宗審閱無訛。
㈡、聲請人固以前詞主張相對人已無訴訟能力云云，惟相對人迄
    今尚未受監護宣告，有本院公務電話紀錄足考（見本院卷第
    5頁）。再相對人因監護宣告事件，經本院家事庭囑託臺北
    市立聯合醫院鑑定其精神狀態，經該院鑑定結果略以：其意
    識清楚，外觀整潔，情緒表達適切，專心注意力佳，態度合
    作。其活動量略小，語言理解及表達能力稍有障礙（有時需
    稍加解釋或補充，其才能理解；有時需耐心等待，仍可得到
    其正確回答），話量適中。其思考過程有時緩慢，思考邏輯
    之推理能力佳。其沒有幻覺或妄想之經驗。其對現實事務之
    理解及判斷能力佳；定向感佳；短期記憶及長期記憶略有障
    礙；抽象思考能力佳；計算能力佳。對照其年齡，顯見其大
    腦皮質之高等功能並無明顯異常。…綜合相對人生活史及鑑
    定時臨床所見，相對人長年來俱生活功能及社會功能，復參
    酌其大腦皮質之高等功能無明顯異常，其有可能有輕微的認
    知障礙，但若考量其九十一歲高齡、與社會接觸不多、聽力
    有輕微障礙、年長導致體力之持續力不佳等因素，其目前應
    該是處於正常老化之過程。相對人長年來俱生活功能及社會
    功能，目前雖可能有輕微的認知障礙，但仍俱財經理解能力
    及個人健康照顧能力，但因年長導致交通能力及獨立生活之
    能力受部分限制，其社會性佳。其為意思表示及受意思表示
    之能力佳，辨識其意思表示效果之能力佳。…故推斷相對人
    目前尚未達到輔助宣告或監護宣告之資格等語，有臺北市立
    聯合醫院111年5月30日北市醫陽字第1113034184號函檢附之
    精神鑑定報告書可稽（見系爭訴訟事件卷第25至31頁），足
    認相對人之精神狀態並未達喪失意思能力之程度，相對人並
    非無行為能力之人，而仍有訴訟能力。
㈢、從而，聲請人聲請為相對人選任特別代理人，於法未合，應
    予駁回。
三、爰裁定如主文。
中    華    民    國   111    年     7    月     7    日
                  民事第一庭  法  官  黃筠雅
以上正本係照原本作成。
本件裁定不得抗告。
中　　華　　民　　國　　111 　年　　7 　　月　　7 　　日
                              書記官  陳芝箖